【裁判字號】    98,消債更,114
【裁判日期】    980828
【裁判案由】    更生程序
【裁判全文】
臺灣嘉義地方法院民事裁定           98年度消債更字第114號
聲  請  人
即  債務人  甲○○
代  理  人  陳柏達律師
上列當事人因消費者債務清理事件聲請更生，本院裁定如下：
    主  文
聲請駁回。
聲請費用由債務人負擔。
    理  由
一按「債務人不能清償債務或有部能清償之虞者，得依本條例所
  定更生或清算程序，清理其債務。」、「債務人對於金融機構
  因消費借貸、自用住宅借款、信用卡或現金卡契約而負債務，
  在聲請更生或清算前，應提出債權人清冊，以書面向最大債權
  金融機構請求協商債務清償方案並表明共同協商之意旨。」、
  「協商成立者，應以書面作成債務清償方案，由當事人簽名、
  蓋章或按指印；協商不成立時，應付與債務人證明書」，消費
  者債務清理條例第3條、第151條第1項、第4項分別定有明文。
  準此，債務人有不能清償債務或有不能清償之虞者，且依前揭
  規定請求協商而協商不能成立時，始得依更生或清算程序清理
  其債務。又聲請更生或清算不合程式或不備其他要件者，法院
  應以裁定駁回之，同條例第8條本文亦定有明文。
二本件債務人向本院聲請更生，主張：債務人目前債務新臺幣（
  下同）720,955元，有不能清償債務之情事，於消費者債務清
  理條例施行後，曾以書面向最大債權金融機構中國信託商業銀
  行股份有限公司（下稱中信商銀）請求共同協商債務清償方案
  ，惟協商不成立，且債務人無擔保或無優先權之債務總額未逾
  1,200萬元，復未經法院裁定開始清算程序或宣告破產，爰聲
  請更生等語。
三本院之判斷：
(一)經查，債務人主張其所負欠之無擔保或優先權債務總金額未超
  過1,200萬元，且於本件更生聲請前，已依消費者債務清理條
  例第151條規定向最大債權金融機構即中信商銀請求共同協商
  ，但協商未能成立等情，業據債務人提出債權人清冊、財團法
  人金融聯合徵信中心個人資料回覆書及前置協商不成立通知書
  為證，應為真實。
(二)債務人之收入部分：
  債務人在其姊姊所經營包裝檳榔生意處幫忙，每天報酬300元
  或400元，每月除有其他臨時工以外，都在其姐姐處幫忙，臨
  時工1天薪資約700元或800元，每月最多從事臨時工日數約15
  或16天，最少有7日等情，業據債務人到庭自陳無訛（見本院9
  8年8月26日筆錄），是依上開計算結果，債務人每月收入至多
  與至少間平均約為15,100元【計算式：｛〔（300×23）＋（7
  00×7）〕＋〔（400×14）＋（800×16）〕｝÷2＝（11,800
  ＋18,400）÷2＝15,100】。另債務人每月領取政府補助2,200
  元，亦為債務人所自陳（見本院98年8月26日筆錄），故債務
  人每月收入合計約17,300元。此與債務人前向中信商銀請求協
  商時提出之文件記載其每月收入17,000元，大致相符，應可認
  定。
(三)債務人主張其每月必要支出包括債務人與長女林英琦三餐4,50
  0元、林英琦補習費5,000元、載送林英琦上下學及債務人打工
  所需油資1,000元、林英琦日用品及讀書文具用品3,000元等語
  （見聲請狀及98年7月30日陳報狀）。然：
1.按消費者債務清理條例之立法目的，乃在使陷於經濟上困境之
  消費者，得藉由更生或清算程序，清理債務，以妥適調整其與
  債權人之權利義務關係，並非幫助債務人保持其舊有之生活水
  平，或幫助其履行法定扶養義務，故債務人果有不能清償債務
  或有不能清償之虞等情事，其生活程度自應受相當之限制，否
  則對債權人即屬不公，應先敘明。
2.債務人有長女林英琦係90年11月生，現約7歲餘，有戶籍謄本
  在卷可稽，債務人主張其與林英琦每月三餐費用4,500元，尚
  屬合理可採。
3.債務人主張支出林英琦補習費每月5,000元，係在世界美語美
  國學校補習之月費，有債務人提出之收據在卷可稽，然林英琦
  現就讀國小，接受國小學校教育課程為已足，於債務人負擔債
  務情形下，此補習費之支出既非維持生存所必需，難認屬必要
  支出。
4.債務人主張載送林英琦上下學及債務人打工所需油資1,000元
  。然林英琦就讀國立嘉義大學附設實驗國民小學，校址為嘉義
  市○○○路46號，為債務人所自陳，另債務人住處為嘉義市○
  ○○路370號，是債務人載送林英琦上下學之油資應以每月100
  元為必要。又債務人之住處係其姊姊所承租，並在此經營包裝
  檳榔生意，債務人即在其住處幫忙，債務人從事臨時工之地點
  大多在嘉義市，債務人係駕車或騎乘機車去打工地點等情，亦
  為債務人所自陳（見本院98年8月26日筆錄），審酌債務人每
  月從事臨時工最多16日，暨地點遠近等因素，且依債務人已提
  出油資統一發票（見聲請狀及98年7月30日陳報狀）合計金額
  按月份數計算，平均每月約102元等情，本院認債務人每月打
  工來回所需油資以600元為必要。以上合計700元。
5.債務人主張每月支付林英琦日用品及讀書文具用品3,000元之
  明細係包括1學期學雜費1,000多元、學校服裝費1學期2,110元
  、及購買文具之費用（見本院98年8月26日）。其中學校服裝
  費1學期2,110元部分，業據債務人提出國立嘉義大學附設實驗
  國民小學轉帳通知單為證，另學雜費以1學期1,500元計算，亦
  屬合理，合計上開費用平均每月602元。另本院審酌林英琦現
  約7歲餘之年紀，暨一般最低生活所需，認債務人主張其餘日
  常用品、文具等支出每月以2,398元計算，亦屬合理。故本院
  認債務人上開費用主張每月以3,000元計算，應屬可採。
6.綜上，債務人每月必要支出合計為8,200元（計算式：4,500＋
  700 ＋3,000＝8,200）。
(四)債務人每月收入17,300元，扣除上開必要費用，尚餘9,100元
  ，縱以債務人前向中信商銀請求協商時提出之文件記載其每月
  收入17,000元計算，扣除必要費用，亦尚餘8,800元。而債務
  人與中信商銀協商時，該銀行要求債務人分15期，利率3﹪，
  每月繳款3,000元等情，有中信商銀98年8月5日陳報狀在卷可
  證，是本件債務人依中信商銀提出之協商條件，並非清債不能
  ，其拒絕銀行協商，執為本件更生聲請，即與消費者債務清理
  條例係在使不得已陷於經濟上困境之消費者，有重建復甦機會
  之立法目的不符，故本件債務人聲請更生，應予駁回，爰裁定
  如主文。
中    華    民    國     98    年    8    月    28    日
                  民事第二庭  法  官  蘇雅慧
上為正本係照原本作成
如不服本裁定，應於裁定送達後10日內，以書狀向本院提出抗告
，並繳納抗告費新臺幣1,000元
中    華    民    國     98    年    8    月    28    日
                              書記官  劉昀匊


司法院資訊處製作；財團法人民間司法改革基金會備份。
